臺灣高等法院高雄分院刑事判決　　　　94年度交上訴字第43號
上　訴　人
即　被　告　　甲○○
選任辯護人　　許清連　律師
　　　　　　　李錦臺　律師
上列上訴人因業務過失致死案件，不服臺灣高雄地方法院93年度
交訴字第18號中華民國94年5 月30日第一審判決（起訴案號：臺
灣高雄地方法院檢察署92年度偵字第16683 、22990 號），提起
上訴，本院判決如下：
     主  文
上訴駁回。
     事  實
一、甲○○考領有職業聯結車駕駛執照，受雇於福航貨櫃貨運股
    份有限公司，擔任營業用貨櫃聯結車司機，平日以駕駛聯結
    車載運貨物為業，係從事駕駛業務之人，於民國92年7 月5
    日下午3 時45分許，駕駛車牌號碼XU-790號曳引車，在高雄
    縣湖內鄉○○街由南往北方向行駛，應注意遵守道路交通標
    線之指示，在雙向2 車道行駛時，應在遵行車道內行駛，行
    經彎道應減速慢行，作隨時停車之準備，而依當時情況，雖
    近於彎道，亦無不能注意之情事，竟疏於注意，見葉水發（
    已經原審法院判刑確定）之自小貨車逆向於前方車道緩行，
    且駛近彎道，未減速慢行，逕為閃避葉水發之自小貨車，駛
    入對向車道繞越，正於切入回原車道之際，適有林煒浚（另
    經臺灣高雄地方法院檢察署檢察官以92年度偵字第16683 號
    不起訴處分確定）騎乘車牌號碼UDT-626 號輕機車後搭載曾
    淑君由北往南行經該處彎道，遇甲○○突然侵入來車道逆向
    行駛於其前方，且彎道視線不良，林煒浚因無法預見而不及
    避煞，甲○○所駕駛之前開曳引車左前保險桿頭撞擊林煒浚
    所騎乘之機車車頭，曳引車左前車頭損壞、機車右側車身及
    車頭損壞，機車人、車倒地，致使後載之曾淑君受有頭部外
    傷、氣腦、顱骨破裂、腹中懷孕胎兒死產之傷害，經送醫急
    救後，延至同年7 月22日下午8 時52分許因中樞神經衰竭不
    治死亡。甲○○於肇事後，在未被有偵查犯罪職權之機關或
    公務員發覺前，留在現場，甲○○委託在場林煒浚之友人劉
    腹成報案，甲○○並向據報前來處理車禍之高雄縣政府警局
    湖內分局警員陳信良，表示其為肇事者，而自首接受裁判。
二、案經高雄縣政府警察局湖內分局移送臺灣高雄地方法院檢察
    署檢察官偵查起訴。
     理  由
一、訊之上訴人甲○○固坦稱有於前開時地駕駛車牌號碼XU-790
    號曳引車，因閃避葉水發之車輛而駛入對向車道與林煒浚及
    被害人曾淑君共乘之車牌號碼UDT-626 號機車發生撞擊，致
    被害人曾淑君倒地傷重不治死亡之事實，惟矢口否認有業務
    過失致人於死之犯行，辯稱：我並無過失，我當時係要回家
    ，並非執行業務，且案發時係曾淑君載林煒浚並非林煒浚載
    曾淑君云云。惟查：
（一）上訴人甲○○於偵查中陳稱：「我經過案發地點時有1 部
      車號UZ-0615 號自小貨車，逆向緩緩行駛，往前走，有打
      左側方向燈，上面也有司機」、「於20至30公尺前已看到
      葉水發之自小貨車」、「看到自小貨車時速度20幾公里」
      等語（見臺灣臺南地方法院檢察署相驗卷（下稱相卷）第
      32 頁 背面、第33頁、偵卷第9 頁），可知上訴人甲○○
      有預見葉水發逆向駕駛自小貨車行駛於前。再經對照交通
      部66 年10 月27日交路（66）字第10275 號函附提供之汽
      車行車距離及反應距離一覽表所示（見原審卷第262 頁、
      第263 頁）駕駛人之一般平均反應力（時間）為4 分之3
      秒，於時速30公里時之反應距離為6.24公尺。又該肇事地
      點行車速度限制為時速60公里以下，上訴人甲○○既自承
      未超速，而僅時速20幾公里之情形下，倘其所言為真，則
      其則有充分反應距離及時間作判斷。又証人葉水發於原審
      審理陳稱：當時我要將車子倒車進入田裡，看附近沒有人
      ，所以將車子開到對向車道，準備要倒車時，未熄火，突
      然有1 部曳引車從前方開來速度很快，我趕快踩煞車不敢
      動，該曳引車從我車旁繞過去開到對向車道，之後就聽到
      碰一聲等語（見原審卷第23頁），又上訴人甲○○駕駛曳
      引車在未拖曳貨櫃之情形下，本易減速停車，而其前方又
      係視線不良之轉彎處，本更應提高警覺，減速慢行，然其
      未於自小貨車前減速或煞車，以判斷來車再為行駛，卻貿
      然駛入對向車道，而於轉彎處未為減速或停車注意安全以
      致發生本件事故，應顯有過失。又該次車禍致被害人曾淑
      君死亡，並有相驗屍體證明書、驗斷書、檢察官勘驗筆錄
      、警察製作之道路交通事故現場圖、道路交通事故調查報
      告表(一)(二)及現場照片10張、相驗照片6 張可稽。又前開相
      驗屍體證明書、驗斷書、檢察官勘驗筆錄、警察製作之道
      路交通事故現場圖、道路交通事故調查報告表(一)(二)及現場
      照片10 張 、相驗照片6 張雖均係審判外公務員所製作文
      書陳述，惟因均係公務員職務上作之紀錄文書、證明文書
      ，並無顯不可信情狀，依刑事訴訟法第159 條之4 第1 款
      規定，均得為證據，應有證據能力。
（二）本件車禍經送請臺灣省高屏澎區車輛行車事故鑑定委員會
      鑑定，認為：「葉水發駕駛小貨車逆向行駛與甲○○駕駛
      大貨車閃避侵入來車道同為肇事原因；林煒浚酒精濃度過
      量駕駛輕機車有違規定」，並經原審依職權送覆議，覆議
      結果為「甲○○駕駛曳引車，行經彎道預見狀況駛入來車
      道且未減速注意安全，為肇事主因；葉水發駕駛自小貨車
      ，在逆向車道緩行欲倒車，影響對向來車判斷，為肇事次
      因。林煒浚無肇事因素」，復經原審依職權送請財團法人
      成大研究發展基金會鑑定，該會鑑定結果亦認為：「葉水
      發駕駛小貨車逆向行駛與甲○○駕駛大貨車閃避侵入來車
      道同為肇事原因；林煒浚酒精濃度過量駕駛輕機車影響反
      應能力為肇事次因。…暫時不考慮林偉俊酒精濃度過量與
      沒有戴安全帽的因素，葉水發為40% （逆向行駛，但緩慢
      行駛且有打左轉方向燈）甲○○為60% （大型營業車輛，
      缺乏警覺不當變換車道）林煒焌為0%（視線不良處，行駛
      車道遭佔用難以迴避）」等情，有臺灣省高屏澎區車輛行
      車事故鑑定委員會函附之高屏澎鑑字第921848號鑑定意見
      書、臺灣省車輛行車事故覆議鑑定委員會93年4 月9 日府
      覆議字第9310131 號函暨覆議意見書，及財團法人成大研
      究發展基金會94年1 月5 日（94）成大研基建字第0025號
      函覆之鑑定意見書各1 份在卷可考。上開意見均認上訴人
      甲○○、葉水發就本件車禍各有其肇事因素，再以覆議意
      見書及成大研究發展基金會所為之鑑定意見書，併將葉水
      發逆向行駛之行為（如：緩行、打方向燈）及上訴人甲○
      ○預見車前狀況可得應變之一切情狀等綜合判斷，均認上
      訴人甲○○之過失情節較被告葉水發為重，即上訴人甲○
      ○、葉水發前述駕駛行為各為肇事主因、肇事次因或上訴
      人甲○○之過失比例較葉水發為重，本院亦認此判斷為當
      ，上訴人甲○○仍明顯有過失。又卷附之鑑定意見書2 份
      及覆議意見書1 份，本質上雖係鑑定人員於審判外之書面
      陳述，然此係鑑定委員會、財團法人成大研究發展基金會
      及覆議委員會分別於本件偵查、審判時，受偵查檢察官及
      法院之囑託而所為之鑑定書面報告，是屬刑事訴訟法第
      159 條第1 項「被告以外之人於審判外之言詞或書面陳述
      ，除法律有規定者外，不得作為證據」所稱之「法律有規
      定者」之例外情形，而可認為該鑑定意見有證據能力（並
      見該條項規定之立法理由參照）。又本件已送請前述3 單
      位鑑定，本院審理時上訴人甲○○聲請再送警察大學等其
      他機關鑑定，核無必要，附此敘明。
（三）上訴人甲○○固爭執證人林煒浚亦有過失云云，查本件車
      禍係於92年7 月5 日下午3 時45分許發生，證人林煒浚固
      經警於同日下午5 時25分許測得其呼氣中酒精成分為每公
      升0.27毫克之事實，有警員對其呼氣測得之酒精測試報告
      1 份在卷可憑（見警卷第27頁），亦為證人林煒浚於偵、
      審中均坦認。然按刑法第185 條之3 之罪係屬抽象危險犯
      ，該條文中所稱之「不能安全駕駛動力交通工具」係屬不
      確定之法律概念。除衡之行為人駕車時飲用酒類之程度及
      血液中酒精含量之多寡外，並應參以行為人當時之精神狀
      態、駕馭車輛之情形及對於交通號誌或指揮之遵守能力，
      以資相佐，斷非徒以飲酒數量作為取決是否成罪之唯一標
      準，否則，個人酒量殊異，偶因特殊情狀致未達平日精神
      狀態者亦所在多有，欲以劃一標準遽為能否安全駕車或酒
      醉之論斷，誠屬難能。惟參考德國、美國之認定標準，駕
      駛人於呼氣中酒精濃度達每公升0.55亳克以上者，肇事率
      為一般正常人之10倍，認為已達不能安全駕駛之標準，然
      在此標準以下之行為，需輔以其他客觀事實得作為不能安
      全駕駛之判斷時，亦屬之。法務部88年5 月18日法88檢字
      第001669號函亦採斯旨。另就醫學文獻所知，單次飲用酒
      精後之生理、心理變化，主要與代謝酒精的兩種主要酵素
      乙醇去氫脢（簡稱ADH）及 乙醛去氫脢（簡稱ALDH）有關
      ，ADH 作用乃將血液內之乙醇代謝為乙醛，因而決定酒精
      代謝之快慢，而ALDH則再將產生之乙醛進一步代謝，最後
      成為其他碳水化合物，而「飲酒後會產生臉潮紅、頭痛、
      心跳加速等自主神經系統亢奮現象，主要乃與乙醛在血液
      中蓄積的程度有關」。雖然ALDH的代謝能力會因個人體質
      而有所差異，故每個人飲酒後之生理反應不同，惟ADH 則
      個別差異不大，因此同種族間之酒精清除率相近，一般而
      言飲用同量酒精後對每個人之身體影響應屬類似，故依血
      中酒精濃度判得酒精對於人體影響之程度，當血中酒精濃
      度於呼氣濃度值達每公升0.25亳克時，將造成飲酒者輕度
      協調功能降低；而當呼氣濃度值達每公升0.25至0.40亳克
      時，肇事率為平常之2 至6 倍，而當呼氣濃度值達每公升
      0.40至0.50亳克時，肇事率為平常之6 至7 倍，而當呼氣
      濃度值達每公升0.50至0.55毫克時，肇事率為平常之7 至
      10倍（參照行政院國軍退除役官兵輔導委員會台北榮民總
      醫院88年8 月5 日（88）北總內字第26868 號函及中央警
      察大學交通學系暨交通管理研究所蔡中志教援之研究報告
      ，酒精濃度與肇事率之關係一文，台灣高等法院檢察署88
      年11月編印「不能安全駕駛」認定標準之相關論文資料第
      49頁）。次按體內酒精含量由開始飲酒時的0%，依飲酒量
      漸漸累積增加，在完成飲酒時體內酒精含量達到最高，隨
      後依代謝率逐漸代謝，至於體內酒精含量倒推計算代謝率
      ，依交通部運輸研究所於77年8 月間針對國人進行實驗研
      究指出為每小時每公升0.0628毫克（引自陳高村著吐氣中
      酒精含量倒推計算過程一文）。查證人林煒浚係於92年7
      月5 下午3 時45分發生車禍，而警員係於同日5 時25分始
      對其進行測試，當時呼氣酒精濃度測試值為每公升0.27毫
      克，此有上開酒精濃度測試報告1 件在卷可憑。則林煒浚
      自發生車禍至酒測之時間，其間相距1 小時又40分，依前
      揭國人體內酒精含量之代謝率計算，林煒浚於駕車時體內
      所含酒精濃度應為每公升0.3746毫克（計算式為：0.27mg
      /L+0.0628mg/LX1.66hr=0.3746mg/L）。 然本件林煒浚係
      於自己之車道上依規定行駛，自有路權，對於對向車道行
      進中之車輛突然侵入其車道本無法事先預見，遑論有足夠
      之反應時間及制動距離足以避煞。參酌現場圖林煒浚之機
      車並無留有煞車痕及現場照片顯示案發地點接近彎道、兩
      旁樹林茂密之情形以觀，更可見林煒浚對於甲○○之突然
      衝出來車道且繼續迎面行駛接近而來，對此突發狀況，衡
      以常情，一般人對於駕駛於接近轉彎路段突遇來車逆向行
      駛，本易因反應不及而致發生撞擊，是一般人衡情仍無法
      預見及採取必要之反應措施，故林浚煒縱有飲酒駕車之違
      反交通安全規則之情形，然上開情形既係一般人均無法避
      煞，則難認證人林煒浚有因不勝酒力而無法注意前方對向
      車道之來車而肇事，此外，卷內別無其他積極證據證明證
      人林煒浚於本件車禍當時有酒醉不能安全駕駛動力交通工
      具之情形，前開3 份鑑定意見，其中有指證人林煒浚或有
      其肇事因素之部分，餘2 鑑定均認林煒浚無肇事因素。又
      臺灣高雄地方法院檢察署檢察官於偵查後亦認為證人林煒
      浚無酒醉不能安全駕駛之公共危險犯行，而於92年11月13
      日對林煒浚為不起訴處分確定在案，有臺灣高雄地方法院
      檢察署檢察官92年度偵字第16683 號不起訴處分書足參，
      證人林煒浚於案發前雖有飲酒，但尚未達酒醉不能安全駕
      駛之程度，應可認定，是斟酌全卷依當時情形判斷應均認
      林煒浚無肇事因素，而上訴人甲○○過失明顯，仍不影響
      其肇事責任之成立。
（四）上訴人甲○○又另稱：本件車禍當時係曾淑君載林煒浚云
      云，惟經證人林煒浚否認於卷，並堅稱係伊載曾淑君，且
      曾淑君坐於後座等語（見警卷第12頁及第13頁、相卷第31
      頁背面及第32頁、偵卷第8 頁背面及原審卷第231 頁），
      而證人林煒浚所言，亦與目擊證人劉腹成、陳姝吟所述相
      符（見原審卷第233 頁、第235 頁），復查無其他證據證
      明係曾淑君搭載林煒浚，上訴人甲○○空言所指無從採信
      ，仍不影響其肇事責任之成立。
（五）按駕駛人駕駛汽車，應遵守道路交通標誌、標線、號誌之
      指示；行經彎道，應減速慢行，作隨時停車之準備；又汽
      車在雙向2 車道行駛時，應在遵行車道內行駛，道路交通
      安全規則第90條、第93條第1 項第2 款及第97條第1 款均
      定有明文。證人林煒浚證稱：我騎車載曾淑君過彎道時，
      突然見甲○○駕駛曳引車車頭由南向北行駛至逆向車道，
      我來不及煞車，所騎乘之機車與甲○○曳引車車頭發生對
      撞等語（見原審卷第231 頁），觀之卷附道路交通事故現
      場圖，可知甲○○所駕駛之曳引車車頭於肇事後停在車故
      現場，車頭朝向東北方，車尾朝向西南方，車身斜置約有
      二分之一已回到原行駛南往北車道上，另有二分之一尚在
      對向北往南車道上；葉水發所駕駛之自小貨車逆向停在南
      往北車道上（車頭朝南，車尾朝北），車身距離中心線約
      0.6 至0.7 公尺，被害人所搭乘之輕機車右倒於曳引車頭
      旁，車頭約朝東方，車尾約朝西北方向，機車碎片散落在
      機車附近（北往南車道上），部分在南往北車道上（在曳
      引車頭車底下）等情，足認上訴人甲○○於案發時行駛於
      對向車道（由北向南）而欲行至原車道，適與證人林煒浚
      及被害人所騎乘之機車（由北向南）於轉彎處發生對撞。
      又依警卷現場照片所示，上訴人甲○○之曳引車身侵入來
      車道達一半以上，其車身並已佔据整條道路路面達四分之
      三（見警卷所附照片多張），上訴人甲○○對本件車禍確
      顯有過失。
（六）按刑法上所謂業務，係指個人基於其社會地位繼續反覆所
      執行之事務，其主要部分之業務固不待論，即為完成主要
      業務所附隨之準備工作與輔助事務，亦應包括在內；又汽
      車駕駛人之駕駛工作，乃隨時可致他人身體、生命於危險
      之行為，並具有繼續反覆該項行為之危險性，自應負有經
      常注意以免他人陷於危險之特別注意義務；且從事此類繼
      續、反覆行為（業務）之人（駕駛人），不問其為執行主
      要業務行為，抑執行與之有直接、密切關係之準備工作或
      輔助行為，均應盡其經常注意俾免他人受有危險之特別注
      意義務；倘若其對此項特別注意義務，有所疏失致肇傷亡
      ，而應負過失之責者，自應負業務過失致人於死、傷之刑
      責；又按刑法上所謂業務，係指個人基於其社會地位繼續
      反覆所執行之業務，而汽車駕駛人之駕駛工作，乃隨時可
      致他人身體、生命於危險之行為；然為期便捷交通、流暢
      運輸、發展經濟、提昇人類福祉，故對此類危險性工作，
      仍應予容許，性質上屬於可容許危險之範疇。惟從事此類
      繼續、反覆行為（業務）之人（駕駛人），均應盡其經常
      注意，俾免他人受有危險之特別注意義務。如以駕駛汽車
      為主要業務之人，就其駕駛汽車應有經常注意，俾免他人
      於危險之特別義務，其所負之特別義務，因之，在此地位
      之駕車，不問其目的為何，均應認其係業務之範圍，亦不
      因其駕駛時為上班或下班時間而有差別（最高法院71年台
      上字第1550號判例、75年台上字第1685號判例、89年度台
      上字第5002號判決、92年度台上字第4251號判決意旨參照
      ）。本件上訴人甲○○考領有職業聯結車駕駛執照，案發
      時受雇於福航貨櫃貨運股份有限公司，擔任營業用貨櫃聯
      結車司機，平日以駕駛聯結車載運貨物為業之事實，被告
      甲○○並未爭執，且有其駕駛執照影本附卷可考，上訴人
      甲○○亦自承案發前已駕車卸完貨，案發時則係要開車頭
      回住所等語（見原審卷第183 頁），參以上述實務見解，
      仍可認其係以駕駛為其業務之地位而駕車，不因其駕駛之
      時間為上班或下班有所差異，是以上訴人甲○○於本件交
      通事故當時係屬從事業務之人無疑，其辯稱非業務云云，
      亦非可採。
    綜上所述，上訴人甲○○之曳引車身侵入來車道達一半以上
    ，其車身並已佔据整條道路路面達四分之三（見警卷所附照
    片多張），上訴人甲○○對本件車禍確顯有過失，事証明確
    ，上訴人甲○○所辯係卸責之詞，不足採信，其犯行已堪認
    定。
二、上訴人甲○○受雇於福航貨櫃貨運股份有限公司，擔任營業
    用貨櫃曳引車司機，平日以駕駛聯結車載運貨物為業，為從
    事業務之人，其駕車致人於死，核其所為，係犯刑法第276
    條第2 項之業務過失致人於死罪。上訴人甲○○於肇事後，
    犯罪未被發覺前，主動委請目擊證人劉腹成撥打電話報警自
    首，其停留現場，於警方據報前往現場處理時，上訴人甲○
    ○當場承認為肇事人，因而接受裁判，此經證人劉腹成於警
    詢證述明確（見警卷第4 頁背面），核與到場處理員警陳信
    良於原審審理時證述相符（見原審卷第238 頁），合乎自首
    規定，應依刑法第62條前段規定減輕其刑。
三、原審適用刑法第276 條第2 項、第62條前段，罰金罰鍰提高
    標準條例第1 條前段規定，並審酌上訴人甲○○以駕駛為其
    業務，對於道路駕駛及用路人之安全，應有較高之注意義務
    ，竟疏於注意而侵入來車道肇事致被害人死亡，導致被害人
    家屬精神上莫大痛苦，其犯後猶執前詞圖卸其責未有悔意，
    犯後態度不佳，賠償之部分係其所屬之公司為其代為賠償，
    其並未出錢理賠等一切情狀，量處有期徒刑9 月。經核原判
    決認事用法並無不合，量刑亦屬適當，上訴人甲○○上訴否
    認過失犯罪，為無理由，應予駁回。
據上論斷，應依刑事訴訟法第368條，判決如主文。
本案經檢察官陳國全到庭執行職務。
中　　華　　民　　國　　94　　年　　9 　　月　　27　　日
                  刑事第六庭    審判長法  官  王憲義
                                      法  官  李淑惠
                                      法  官  張盛喜
以上正本證明與原本無異。
如不服本判決應於收受本判決後10日內向本院提出上訴書狀，其
未敘述上訴理由者，並得於提起上訴後10日內向本院補提理由書
狀（均須按他造當事人之人數附繕本）「切勿逕送上級法院」。
中　　華　　民　　國　　94　　年　　9 　　月　　29　　日
　　　　　　　　　　　　　　　　　　　書記官  林明威
附錄本判決論罪科刑法條：
刑法第276條第2項
從事業務之人，因業務上之過失犯前項之罪者，處5 年以下有期
徒刑或拘役，得併科3,000元以下罰金。
